【裁判字號】    90,上訴,727
【裁判日期】    900808
【裁判案由】    恐嚇等
【裁判全文】
臺灣高等法院刑事判決                              九十年度上訴字第七二七號
    上  訴  人  臺灣基隆地方法院檢察署檢察官
    被      告  辛○○
                乙○○
                甲○○
                癸○○
                壬○○
    右五人共同
    選任辯護人  徐松龍
    被      告  庚○○
    選任辯護人  余鐘柳律師
右上訴人因恐嚇等案件，不服臺灣基隆地方法院八十九年度訴字第四○二號，中華民
國八十九年十二月十九日第一審判決（起訴案號：臺灣基隆地方法院檢察署八十八年
度偵字第五七三五號）提起上訴，本院判決如左：
    主  文
上訴駁回。
    理  由
一、公訴意旨略以：被告辛○○、乙○○、庚○○、甲○○、癸○○、壬○○及張文
    雄（張文雄之年籍住居所不詳）等七人為臺灣基隆地方法院八十七年度易字第八
    二二號詐欺案件之被害人，與該案被告林春發、己○○、丁○○三人於審理中始
    終未能就民事部分達成和解，竟心生不滿，與綽號「小冬」之不詳姓名成年男子
    基於共同犯意聯絡，於民國（下同）八十八年八月三十一日十二時二十分許法院
    庭訊結束後，在臺灣基隆地方法院門口騎樓處，強押己○○、戊○○及丁○○之
    母丙○○至法院外，進入辛○○所駕駛之自用小客車內，強行載往位在基隆市○○路二九四巷三十六號乙○○經營之「得揚建材行」，丁○○見狀恐其母丙○○
    之安危，不得已之下，亦跟隨前往；至「得揚建材行」後，辛○○、乙○○、庚○○、甲○○、癸○○、壬○○、張文雄及「小冬」等人明知林春發個人之債務
    與己○○、戊○○、丁○○、丙○○等人無關，竟共同意圖為自己不法之所有，
    守住門口，聲稱未解決林春發之債務前，不讓己○○、戊○○、丁○○、丙○○
    離去，戊○○以其等非債務人為由據理力爭，詎辛○○等人不悅，「小冬」即出
    手毆打己○○之右眼，致己○○眼鏡破裂，眼瞼受傷，己○○要求先行就醫，為
    辛○○等人拒絕，並稱沒有解決，休想離開；雙方僵持至同日十七時許，因己○○傷痛難忍，且恐若不速就醫，將有失明之虞，不得已之下，與其父戊○○同為
    發票人，簽發面額均為新臺幣（下同）八十萬元之本票三紙，交付辛○○等人收
    受，辛○○等人更要己○○、戊○○提出房地權狀為質，並推由癸○○、甲○○
    載其二人返家取權狀，因己○○之母適未在家，無法取得，始將己○○、戊○○
    釋回；同此期間，丙○○以不知何時有錢可代林春發償還為由，一再懇求不簽本
    票，辛○○等人揚言若不簽發，休想離去，庚○○更稱「不再簽發，別以為妳是
    女人，不敢打妳，我現在就撥電話，二十分鐘後就找人來把妳打得半死」等語，
    以恐嚇丙○○，致丙○○心生畏懼，丙○○、丁○○為求脫身，不得不依辛○○
    等人之指示，同為發票人，簽發面額均為八十萬元之本票三紙交付辛○○等人收
    受，丁○○、丙○○至同日十七時三十分左右始獲釋放，因認被告涉有刑法第三
    百零二條第一項之以其他方法剝奪行動自由罪嫌、同法第三百四十六條第一項之
    恐嚇取財罪嫌及同法第二百七十七條第一項之傷害罪嫌云云。
二、按犯罪事實應依證據認定之，無證據不得推定其犯罪事實，又不能證明被告犯罪
    者，應諭知無罪之判決；刑事訴訟法第一百五十四條及第三百零一條第一項分別
    定有明文；次按事實之認定，應憑證據，如未能發現相當證據，或證據不足以證
    明，自不能以推測或擬制之方法，以為裁判基礎，最高法院著有四十年臺上字第
    八六號判例可資參照；又按告訴人或被害人之陳述如無瑕疵，且就其他方面調查
    又與事實相符，固足採為科刑之基礎，倘其陳述尚有瑕疵，則在未究明前，自不
    得遽採為論罪科刑之根據，最高法院著有六十一年臺上字第三○九九號判例可資
    參照；末按認定犯罪事實所憑之證據，雖不以直接證據為限，間接證據亦包括在
    內，然無論直接或間接證據，其為訴訟上之證明，須於通常一般之人均不致有所
    懷疑，而得確信其為真實之程度者，始得據為有罪之認定，倘其證明尚未達到此
    一程度，而有合理之懷疑存在時，即無從為有罪之認定，最高法院亦著有七十六
    年臺上字第四九八六號判例可資參照。
三、本件公訴人認被告涉犯刑法第三百零二條第一項之以其他方法剝奪行動自由罪嫌
    、同法第三百四十六條第一項之恐嚇取財罪嫌及同法第二百七十七條第一項之傷
    害罪嫌，無非以上開事實業據告訴人己○○、戊○○、丁○○、丙○○等人指訴
    綦詳，且有己○○受傷之驗傷診斷書一紙、告訴人簽發之本票影本六張附卷可稽
    ，復以被告等人與己○○、戊○○、丁○○、丙○○在法院審理中始終無法就民
    事部分和解，應不致無端自願前往被告辛○○之建材行內談債務問題，更不致簽
    發鉅額本票之理，為其論據，固非無見。訊據被告則堅詞否認有何以其他方法剝
    奪行動自由、恐嚇取財及傷害之犯行，均辯稱：渠等未有強押及不准離去之行為
    ，當日並無「小冬」之人在場，亦無人出手毆打己○○，庚○○亦無對丙○○為
    任何恐嚇之言詞，是己○○、戊○○、丁○○、丙○○等人見渠等提出債務打對
    折之條件可採，才簽發本票等語。
四、經查：
  (一)告訴人己○○、戊○○、丙○○指稱渠等係當日十二時二十分許於臺灣基隆地方
    法院大門口騎樓處遭強押進入辛○○之自用小客車，告訴人丁○○係見狀恐其母
    丙○○之安危，不得已之下，始跟隨前往云云，惟證人即當日於臺灣基隆地方法
    院、檢察署大門值勤之法警鄭文彭結證稱：我當日值院檢大門警衛，值勤時間為
    上午十時三十分至十二時三十分，（當時是否有看到當事人在院內中庭為爭執之
    情形？）沒有印象，若有發生爭執之事，則會通知法警室或東光派出所員警處理
    等語（見原審卷第九十一、九十二頁），且臺灣基隆地方法院及臺灣基隆地方法
    院檢察署之法警室內均設有監視系統，由駐勤法警二十四小時全天候監視包括大
    門騎樓處之整體院區安全狀況（基於經費緣故，監視影帶僅保存一月，致該日監
    視影帶已重錄消磁，無法勘驗），倘被告有告訴人指稱之犯行，駐勤法警必得即
    刻警覺而有所反應，況大門騎樓距各該院檢法警室不過二十公尺，距大門警衛崗
    哨亦不過三十公尺之遙，告訴人遭強押上車之際，亦得放聲呼救，一旁見狀之丁○○更得速赴法警室或大門警衛崗哨前求援，值勤法警均足以當場反制被告犯行
    ，被告在此環境下竟得以未遭任何阻擾而強押告訴人己○○等上車，丁○○亦未
    思任何求援反應，均有悖常情。又倘被告確有強押告訴人乘車前往建材行之意圖
    ，乘車座次安排必圖便於被告控制告訴人之行動，然查當日前往建材行之乘車狀
    況，係由告訴人丙○○、己○○、戊○○三人乘被告辛○○所駕駛之自用小客車
    ，其上僅另有被告甲○○一人，告訴人丁○○則係乘被告癸○○所駕駛之另一自
    用小客車，其上尚有被告壬○○及庚○○二人，另被告乙○○則獨自騎乘機車跟
    隨，業據告訴人自承在卷。衡諸常情，被告辛○○所駕駛之小客車上，除駕駛辛○○外，僅被告甲○○一人之勢，實難掌控己○○、戊○○、丙○○三人之行動
    。凡此情節，均足證告訴人當日應係自願隨被告驅車前往建材行，被告並無強押
    告訴人上車之情事。是以被告所辯，應堪採信。
  (二)告訴人己○○陳稱，當日係綽號「小冬」之不詳姓名成年男子毆打己○○，除以
    拳頭猛擊己○○之右眼外，並毆打己○○之額頭，及以腳踢踹己○○之身體，另
    原審訊及告訴人己○○之就醫驗傷時間，先稱：「到晚上七、八點（指八十八年
    八月三十一日被毆當日）去省立醫院看醫生」，後又改稱：「回去後感覺眼睛的
    傷並不嚴重，所以到九月二日才去看醫生。」然經訊據被告均否認當日有綽號「
    小冬」之成年男子在場，且告訴人己○○至臺灣省立基隆醫院驗傷診斷日期為八
    十八年九月二日上午九時五十五分許，檢驗結果除右眼眶周圍瘀傷併上下眼瞼擦
    傷外，其額頭及身體其他各處並無任何傷勢，有該院驗傷診斷書影本一紙附卷可
    參，告訴人關於就醫時間因原審查知與驗傷診斷書不符後陳述反覆不一，就其因
    遭毆打所受傷害，亦與驗傷診斷結果不符，又無法指明「小冬」其人，復以告訴
    狀稱己○○之眼瞼既因遭玻璃碎片插入，血流滿面而傷勢嚴重，何以延宕三日始
    行就醫驗傷？綜上各節所示，均不足僅以告訴人己○○右眼受傷之事實，作為被
    告確有毆打告訴人己○○之不利之認定。
  (三)又被告乙○○經營之「得揚建材行」正對汽車監理站之側門，上班時間車輛往來
    頻繁，且該建材行正面門窗係採透明玻璃鋁門窗式，而告訴人當日係坐於門旁長
    桌前，業經原審現場勘驗及告訴人於現場勘驗時自承屬實，有勘驗筆錄及勘驗現
    場圖在卷足憑。又告訴人與被告於「得揚建材行」內商談債務事宜之時，該建材
    行尚在營業中，並有購買建材之顧客進出，亦據告訴人己○○及丙○○於審理時
    陳述綦詳。衡情被告能於屋外人車往來頻繁、動見觀瞻之建材行內剝奪告訴人等
    之行動自由，並恣意毆打及恐嚇告訴人，而不致被往來之人發現，告訴人受剝奪
    行動自由、暴行傷害及恐嚇之際，亦不思趁機向前來購買建材之顧客求救，實與
    常情有違。
  (四)末查告訴人積欠被告及其他之工程款達九百五十七萬七千三百三十六元，有告訴
    人丙○○自行申請基隆市議會協調債務糾紛之會議紀錄載明足憑，且被告當時確
    受其他債權人委託與告訴人處理債務事宜，亦有相關債權人簽立之確認書足憑，
    由此可見告訴人係以債權額減半對折之方式簽發本票解決彼此間債務糾紛，倘被
    告意藉妨害自由、傷害暴行及恐嚇等手段以求債權之清償，何以屈折其債權額度
    至半？更堪信被告與告訴人應係透過平和之談判方式，取得債務解決之和解方案
    ，被告等並無以上開犯行強迫告訴人簽發本票以清償債務之事實，被告前揭辯稱
    ，應非虛妄，堪以採信。
五、綜上所述，告訴人既非遭被告強押上車前往「得揚建材行」，於建材行內與告訴
    人商談債務解決方案及簽發本票，亦無剝奪行動自由、傷害及恐嚇取財之事實，
    自難以該三罪相繩。此外，本院復查無其他積極證據足資證明被告有何公訴人所
    指之犯行，不能證明被告犯罪，依法應諭知無罪之判決。原審本同上之見解，以
    不能證明被告犯罪，並詳敘其理由，判決被告無罪，認事用法，經核尚無不合，
    公訴人循告訴人之請求提起本件上訴，仍執陳詞指摘原判決不當，非有理由，應
    予駁回。
據上論斷，應依刑事訴訟法第三百六十八條，判決如主文。
本案經檢察官李金定到庭執行職務。
中      華      民      國    九十      年      八      月      八      日
                              臺灣高等法院刑事第二十二庭
                                  審判長法  官  許  正  順
                                        法  官  邱  同  印
                                        法  官  胡  方  新
右正本證明與原本無異。
妨害自由部分檢察官如不服本判決應於收受送達後十日內向本院提出上訴書狀，其未
敘述上訴之理由者並得於提起上訴後十日內向本院補提理由書（均須按他造當事人之
人數附繕本）。
其他不得上訴。
                                        書記官  秦  慧  榮
中    華    民    國     九十     年       八       月        九        日


司法院資訊處製作；財團法人民間司法改革基金會備份。
